臺北高等行政法院判決　　　　　　　　　　　　　　九十二年度訴字第一八六一號
　　　　　　　　　　　　　　　.
　　原　　　告　甲○○○
　　訴訟代理人　蔡毓貞律師
　　被　　　告　勞工保險局
　　代　表　人　乙○(總經理）.
　　訴訟代理人　丙○○
　　　　　　　　丁○○
　　　　　　　　戊○○
右當事人間因勞保事件，原告不服行政院勞工委員會中華民國九十二年三月六日勞訴
字第０九一００六一九一號訴願決定，提起行政訴訟。本院判決如左：
　　主  文
原告之訴駁回。
訴訟費用由原告負擔。
　　事  實
一、事實概要：原告甲○○○以罹患第四、五腰椎脊椎滑脫症，於九十一年六月十日
    檢據向被告勞工保險局申請殘廢給付。案經被告審查，以其所患殘廢程度未達勞
    工保險殘廢給付標準表 (下稱殘廢給付標準表)所定殘廢給付請領標準，乃於九
    十一年七月十九日以保給殘字第０九一六０三一三五二０號函核定所請殘廢給付
    應不予給付。原告不服，向勞工保險監理委員會申請審議，亦經該會審定申請審
    議駁回後，提起訴願，亦遭決定駁回，遂提起本件行政訴訟。
二、兩造聲明：
　　(一)原告聲明：
      1.訴願決定、審議審定及原處分均撤銷。
      2.被告應按殘廢給付標準表第五十三項第七等級核給殘廢給付及上開金額自本
        訴狀繕本送達翌日起至清償日止，按年息百分之五計算之利息。
　　(二)被告聲明：駁回原告之訴。
三、兩造之爭點：原告之腰椎術後是否遺存永久不能復原之顯著運動障害？
　　(一)原告主張之理由：
      1.按殘廢給付標準表「軀幹系列脊柱畸形或運動障害欄」附註四規定：脊柱運
        動障害：(一)「遺存顯著運動障害」，係指喪失生理運動範圍二分之一以上者
        。另查人體腰椎生理運動範圍應在七十五度以上，有身體各部位關節生理運
        動範圍表可稽。本件依台中國軍總醫院之殘廢診斷書所載，原告因第四、五
        腰椎脊椎滑脫症，接受減壓融合併內固定手術後，腰椎前屈十五度、後屈五
        度，能動範圍計二十度。且依國立臺灣大學醫學院附設醫院 (下簡稱台大醫
        院)之鑑定之結果，亦說明：「脊椎活動度測量結果，周劉女士之腰椎活動
        度僅有前彎二十度、後仰五度、兩側側彎十度。」足證原告之生理運動範圍
        確減少超過二分之一，符合殘廢給付標準表第五十三項第七等級殘廢等級。
      2.本件台大醫院之鑑定意見稱：「周劉女士之脊柱並未遺存顯著畸形，亦無壓
        迫導致四肢麻痺，而其生理運動範圍之減少雖然超過二分之一，但依據檢查
        時病患的反應判斷，其可能是受到疼痛之影響，並非脊柱本身永久性的黏合
        所造成。」係確定原告不符合「遺存顯著畸形」項目，該部分本非原告請求
        之項目，故原告不予爭執。惟前開鑑定意見已明確指出被保險人「喪失生理
        運動範圍超過二分之一」，並進一步就其成因加以分析，然前揭脊柱遺存運
        動障害判所標準並未就脊柱遺存運動障害之成因加以設限，詳言之，勞工保
        險殘廢給付係採結果論，被保險人符合殘廢之要件者均應給付，而不論其成
        因究竟為何，亦即被保險人脊柱喪失生理運動範圍二分之一以上與否才是判
        斷之重要爭點，至於其成因究為疼痛或脊柱本身永久性黏合等，均非所問。
      3.又查，原告之脊柱活動範圍，業經證實已喪失生理運動範圍二分之一或三分
        之一以上者，而確已減損勞動能力時，何以被告依殘廢給付標準表「軀幹系
        列脊柱畸形或運動障害攔」附註一規定為綜合性審查後，仍不構成殘廢給付
        標準表所載之「遺存顯著運動障害」或「遺存運動障害」？就此重要爭點，
        行政機關自應詳加調查事實，必要時並得參照勞工保險條例第五十六條規定
        ，另行指定醫院或醫師複檢，並應將認定理由為合理之說明，始符合行政程
        序法第九條、第九十六條第一項第二款行政行為應遵守合理原則、禁止恣意
        原則之規定。
      4.末按，勞工保險條例第五十三條第二項被保險人所患普通病經治療一年以上
        尚痊癒，如身體遺存障害，適合殘廢給付標準表規定之項目並經保險人自設
        或特約醫院診斷為永不能復原者，得比照前項規辦理。本件原告於九十年三
        月九日接、減壓、融合併內固定手術，術後經積極復健一年以上，仍遺存障
        害而經被告特約醫頁院診斷為永不能復原。至鑑定結果說明所稱：「目前周
        劉女士之脊椎滑脫並未惡化無法判斷其術後嚴重疼重之真正原因，但大多數
        臨床案例應可經由適當的治療而獲待改善。」等語，係就一般臨床案例加以
        說明，並未就被保險人是否亦得經由適當的治療而獲得改善提出鑑定意見。
  　(二)被告主張之理由：
      1.查本件原告以罹患第四、五腰椎脊椎滑脫症，於九十一年六月十日申請殘廢
        給付，並檢送國軍台中總醫院附設民眾診療服務處 (下簡稱國軍台中總醫院
        )治療終止診斷殘廢之勞工保險殘廢診斷書及X光片為證，據該診斷書載略，
        傷病名稱：第四、五腰椎脊椎滑脫症，殘廢部位：腰椎，住院診療期間：九
        十年三月八日至九十年三月十六日，門診診療期間：九十年二月十四日至九
        十年六月十四日共門診十一次，腰關節可活動範圍：屈曲十五度，伸展五度
        ，活動範圍二十度。案經被告將前開資料送請專科醫師審查，其審查意見為
        ：「甲○○○女士第四、五腰椎脊椎滑脫症手術內固定及融合術治療後，目
        前位置及脊椎整體形狀良好，其功能在治療後應可改善，故目前不符殘等之
        規定。」據此，被告以原告所患不符險殘廢給付標準表規定之給付請領標準
        ，而否請其所請殘廢給付，依法並無不合。
      2.原告訴稱其是以脊柱畸形或運動障害系列第五十三項障害項目「脊柱遺存顯
        著畸形或顯著運動障害者」而非脊柱遺存顯著畸形，被告依據 X光片審查，
        「脊椎整體形狀良好」，當非原告之請領項目內容，因為原告並非脊柱遺存
        顯著畸形，應是脊椎遺存顯著運動障害，被告引為不給付之依據，顯然違法
        云云，惟查本件送請被告之專科醫師審查，意見如前述。原告不服原核定，
        向勞工保險監理委員會申請審議，亦據該委員會專科醫師審查，審查意見為
        ：「依卷附 X光及診斷書顯示，甲○○○所患第四、五腰椎滑脫症，手術內
        固定及融合術治療後，目前位置及脊椎整體形狀良好，功能於治療後應可改
        善，尚未達殘廢給付請領規定。」。由此可見，被告之專科醫師及勞工保險
        監理委員被告之專科醫師已對原告所患第四、五腰椎滑脫症及其腰椎功能（
        即屈曲、伸展及活動範圍）綜合評價，並無遺漏，有上開審查意見可稽，原
        告之見，顯有誤會。
      3.原告訴稱本件被告未行使複檢程序為違法云云，依勞工保險條例第五十六條
        規定，保險人於審核保險給付認為有複檢必要時，得另行指定醫院或醫師複
        檢，惟如原告所送資料之資料已足以據為核定之基礎，即尚無複檢之必要，
        通常於被保險人所送診斷書及病歷有疑義者，始有複檢之必要。又勞工保險
        條例第五十六條所規定「必要時」之要件性質上為不確定法律概念，依實務
        見解，被告就個案有無複檢必要之判斷自亦應受尊重，故尚難謂被告專科醫
        師之審查意見與原告診斷書之記載有異即有複檢必要。
　　理  由
一、本件原告起訴時，被告之代表人為廖碧英，嗣於訴訟中變更為蔡吉安並聲明承受
    訴訟後，其代表人又變更為乙○，並據該新任代表人具狀聲明承受訴訟，經核均
    無不合，應予准許。
二、按「被保險人因普通傷害或罹患普通疾病，經治療終止後，如身體遺存障害，適
    合殘廢給付標準表規定之項目，並經保險人自設或特約醫院診斷為永久殘廢者，
    得按其平均月投保薪資，依同表規定之殘廢等級及給付標準，一次請領殘廢補助
    費，……。被保險人領取普通傷病給付期滿，或其所患普通傷病經治療一年以上
    尚未痊癒，如身體遺存障害，適合殘廢給付標準表規定之項目，並經保險人自設
    或特約醫院診斷為永不能復原者，得比照前項規定辦理。」勞工保險條例第五十
    三條定有明文。次按，殘廢給付標準表「脊柱畸形或運動障害」系列第五十三項
    規定：「脊柱遺存顯著畸形或顯著運動障害者，殘廢等級第七等級，給付標準四
    四０日。」又「脊柱運動障害：(一)「遺存顯著運動障害」，係指喪失生理運動範
    圍二分之一以上者。(二)「遺存運動障害」係指喪失生理運動範圍三分之一以上者
    。(三)脊柱運動限制不明顯者，不在給付範圍。」亦為同障害系列附註四所明定。
三、本件原告甲○○○以其罹患第四、五腰椎脊椎滑脫症，經施以減壓、融合及併內
    固定手術後，其腰椎遺存顯著運動障害，於九十一年六月十日檢據申請殘廢給付
    。案經被告審查，以其手術後之腰椎位置及脊椎整體形狀良，其功能在治療後應
    可改善，所患未達殘廢給付標準表所定殘廢給付之請領標準，乃於九十一年七月
    十九日以保給殘字第０九一六０三一三五二０號函否准原告所請殘廢給付之事實
    ，有勞工保險給付申請書、國軍台中總醫院九十一年六月十四日出具同日審定成
    殘之殘廢診斷書及被告前開函附原處分卷可稽，並為兩造所不爭，自堪信為真實
    。故本件之爭執，厥在於原告之腰椎是否已遺存永久不能復原之顯著運動障害？
四、經查：
    (一)按脊柱為保持體位之支柱，其有遺存運動障害、畸形障害或荷重障害者，對於
      勞動能力之喪失程度，不應拘執於脊柱椎骨個別之損傷程度作個別判斷，應從
      脊柱全體機能損傷若干程度，作綜合性之審查，且人體脊柱之活動程度範圍，
      可能因個人脊柱之損傷變形或融合程度與其外觀肌肉之彈性及對疼痛之感覺與
      忍耐度等因素，而有不同之結果，自不能僅憑醫院開具之殘廢診斷書所載病患
      表癥上生理活動範圍之程度，作為判斷脊柱殘廢殘廢之唯一依據，此觀諸首揭
      殘廢給付標準表「脊柱畸形或運動障害項目」附註一之規定甚明。
    (二)本件依原告提出台中國軍總醫院九十一年六月十四日出具同日治療終止審定成
      殘之殘廢診斷書固略載：原告患有第四、五腰椎脊脊椎滑脫症，於九十年三月
      九日接受減壓、融合及併內固定手術，自九十年二月十四日至九十一年六月四
      日共門診十一次，其腰椎前屈十五度，後屈五度，活動範圍二十度等情，惟被
      告將上開殘廢診斷書及原告治療終止後之Ｘ光片等相關資料，送請該局專科醫
      師綜合審查意見略以：「甲○○○女士第四、五腰椎脊椎滑脫症手術內固定及
      融合術治療後，目前位置及脊椎整體形狀良好，其功能在治療後應可改善，故
      目前不符殘等之規定。」等語，此有前開殘廢診斷書及專科醫師審查意見表附
      原處分卷可稽，尚難認原告之腰椎已遺存永久不能回復之顯著運動障害。
    (三)又本院依原告聲請送請台大醫院檢查鑑定之結果，亦認：「1.病人可以獨立行
      走，兩側沒有局部肌肉萎縮或癱瘓，其穿著背架，抱怨背部疼痛。由外表觀之
      ，周劉女士先前開刀之傷口癒合良好，並沒有背部的紅腫或發熱，亦無脊柱變
      形。Ｘ光檢查結果顯示，病人腰椎第四、五節之間有金屬固定物，固定狀況良
      好，並無脫落移位之現象。脊椎活動度測量結果，其腰椎活動度僅有前彎二十
      度、後仰五度、兩側側彎十度；據病人表示，係因嚴重疼痛影響其活動。依據
      醫學常理，腰椎的彎曲關節活動度每節約為十二至二十度，而周劉女士接受之
      手術僅固定第四、五節腰椎，其他腰椎關節並未進行任何固定，因此推測其腰
      椎關節活動度之減少，部份並非由於手術固定所造成，可能是因為疼痛干擾，
      致使病人無法配合檢測。2.罹患第四、五節腰椎滑脫症，若經手術固定或其他
      治療，通常症狀應可減緩或改善。目前周劉女士之脊椎滑脫並未惡化，無法判
      斷其術後嚴重疼痛之真正原因，但大多數之臨床案例應可經由適當的治療而獲
      得改善。3.周劉女士之脊柱並未遺存顯著畸形，亦無壓迫導致四肢麻痺，而其
      生理運動範圍之減少雖然超過二分之一，但依據檢查時病患的反應判斷，其可
      能是受到疼痛之影響，並非脊柱本身永久性的黏合所造成。」等情，有該醫院
      九十三年五月十九日 (九十三)校附醫祕字第九三００００四六三二號函在卷
      可稽，足證原告係因術後疼痛致其腰椎活動範圍減少，若經適當之治療即可改
      善，並非腰椎遺存永久之運動障害。再參諸原告所提前開殘廢診斷書所載，原
      告自九十年二月十四日至九十一年六月四日在台中國軍總醫院門診共十一次，
      其間九十年三月八日至同年月十六日住院接受手術，核其手術後迄該醫院於九
      十一年六月四日出具殘廢診斷書之一年五個月期間，原告僅回診十次，益徵其
      並未經積極適當之復健治療，即難認原告因前開疼痛致其腰椎之生理活動範減
      少之障害，已達永久不能復原之程度。原告徒執其手術後已逾一年，且其腰椎
      目前之活動範圍已減少超過二分之一，認已符合前開殘廢給付標準第五十三項
      所定之第七級殘廢等級，尚不足取。
    (四)末按，勞工保險條例第五十六條固規定，保險人於審核殘廢給付認為有複檢必
      要時，得另行指定醫院或醫師複檢。惟該規定並非強制規定，被告調查相關資
      料，如認事實明確足以判斷是否核付，自可不另行指定醫院或醫師複檢，原告
      訴稱被告未另行指定醫院複檢，於法有違云云，亦非有據。
五、綜上所述，被告以原告手術後之腰椎位置及脊椎整體形狀良，其功能在治療後應
    可改善，認其腰椎尚未遺存永久不能復原之運動障害，而否准原告所請殘廢給付
    之處分，於法並無違誤，審議審定、訴願決定遞予維持，亦無不合，原告仍執前
    詞，訴請撤銷，並請求被告核給如聲明所示之殘廢給付及遲延利息，均無理由，
    應予駁回。
據上論結，本件原告之訴為無理由，爰依行政訴訟法第九十八條第三項前段，判決如
主文。
中　　　華　　　民　　　國　　九十三　　年　　　六　　　月　　 三十 　　日
                         臺 北 高 等 行 政 法 院   第 一 庭
                                       　　 審 判 長 法  官　徐瑞晃
                                       　　          法  官　吳慧娟
                                               　　  法  官　蕭惠芳
右為正本係照原本作成。
如不服本判決，應於送達後二十日內，向本院提出上訴狀並表明上訴理由，如於本判
決宣示後送達前提起上訴者，應於判決送達後二十日內補提上訴理由書（須按他造人
數附繕本）。
中　　　華　　　民　　　國　　九十三　　年　　　六　　　月　　 三十 　　日
            　　　　　　　　　　　　　　        　   書記官　李淑貞
